臺灣苗栗地方法院刑事判決　　　　　　　　　　　　　九十三年度易字第一００號
　　公　訴　人　臺灣苗栗地方法院檢察署檢察官
　　被　　　告　丙○○
右列被告因贓物案件，經檢察官提起公訴 （九十二年度偵字第四三三一號），本院
判決如左：
    主  文
丙○○無罪。
    理  由
一、公訴意旨略以：被告丙○○於民國九十二年八月初，在不詳地點，向不詳姓名、
    年齡之人，以新台幣（下同）二千元，故買乙○○遭不詳之人搶取，曾經林志欽
    （此部分由苗栗縣警察局竹南分局另案追查中）使用、ＮＯＫＩＡ型號八二五０
    、序號000000000000000（末碼起訴書原誤載為二，經檢察官當
    庭更正為三）號手機一支。利用門號0000000000號搭配使用。嗣經警
    追查，於同年十月三十日二十二時三十分許，在苗栗縣竹南鎮○○街附近，為警
    查獲，因認被告涉犯刑法第三百四十九條第二項之故買贓物罪嫌。
二、按犯罪事實應依證據認定，無證據不得推定其犯罪事實；又不能證明被告犯罪者
    ，應諭知無罪之判決，刑事訴訟法第一百五十四條第二項、第三百零一條第一項
    分別定有明文；且認定不利於被告之事實須依積極證據，苟積極證據不足為不利
    於被告事實之認定時，即應為有利於被告之認定（最高法院三十年台上字第八一
    六號判例參照）。又為刑事訴訟法上證明之資料，無論其為直接證據或間接證據
    ，均須達於通常一般之人均不致於有所懷疑，而得確信其為真實之程度，始得據
    為有罪之認定，若其關於被告是否犯罪之證明未能達此程度，而有合理性懷疑之
    存在，致使無從形成有罪之確信，根據「罪證有疑，利於被告」之證據法則，即
    不得遽為不利於被告之認定（參照最高法院七十六年臺上字第四九八六號判例）
    。再事實審法院對於證據之取捨，依法雖有自由判斷之權，然積極證據不足證明
    犯罪事實時，被告之抗辯或反證縱屬虛偽，仍不能以此資為積極證據應予採信之
    理由（最高法院三十年度上字第四八二號判例參照）；是被告否認犯罪事實所持
    之辯解，縱屬不能成立，仍非有積極證據足以證明其犯罪行為，不能據為有罪之
    認定（最高法院三十年度上字第一八三一號判例參照）。
三、本件公訴人認被告丙○○涉犯前揭故買贓物罪嫌，無非以被告丙○○使用涉案手
    機，而其辯稱涉案手機係向聯興手機行購買，又為該行負責人甲○○所否認為其
    論據。
四、訊據被告丙○○堅決否認有何故買贓物之犯行，辯稱：本件涉案手機確實於九十
    二年八月初向聯興手機行購買等語。經查：
（一）按刑法第三十四章關於贓物犯之規定，係針對行為人故意收受、搬運、寄藏、
      故買或牙保贓物而在事後助成他人財產犯罪目的之惡性予以處罰，並非藉此課
      一般人民以協助追贓之責。故而在故買贓物罪部分，其罪責之成立與否，實取
      決於能否積極證明行為人於故買該財產標的時，對於該標的之不明來源具有認
      識，並出於犯罪之故意予以買受，而使所有權人難以追及或回復為斷，苟未能
      證明被告有此犯意，縱然該標的物確為被告所持有，均無從推斷被告於持有標
      的物之初，主觀上即具有贓物之不法認識。
（二）本件查獲被告使用涉案之ＮＯＫＩＡ型號八二五０、序號000000000
      000000號手機一支，確係被害人乙○○於九十二年七月二十四日下午十
      四時五十分許，在苗栗縣竹南鎮○○路一八四巷八號門前，為一不詳姓名之騎
      機車男子所搶奪，業據被害人乙○○於警詢中指述明確，是涉案手機為贓物無
      誤。
（三）然本件主要爭點在於：被告辯稱涉案手機是於九十二年八月初向聯興手機行購
      買，該手機行負責人甲○○亦不否認被告確有向其購買同一型號之手機，卻稱
      因涉案之手機並無其所經營手機行之識別封籤，經查閱其手機行之買賣商品切
      結書，資料上也無該機身號碼，所以涉案手機非其出售，檢察官認被告所辯不
      實在。然縱使被告所辯為虛，是否得以被告無法交代涉案手機之合理來源為由
      ，即認為被告構成故買贓物罪？
（四）查一般手機買賣，商家通常會開立發票，紀錄出售手機序號及相關資料，如是
      中古手機，除留下出售者之資料外，通常亦會要求購買者填寫相關資料，以明
      責任，但本件證人甲○○於審理時證稱：該店有使用發票，但如客人未要求也
      不會開，九十二年八月初出售給被告之手機並未開立發票，因與被告熟識，也
      未特別留下出售手機之序號，因此證人甲○○所稱本件涉案之手機，並非所出
      售給被告之手機已有可疑；又被告既然已購得同一型號之手機使用，又何必另
      行再向他人購買來源不明型號相同之涉案手機使用？縱然依證人甲○○所稱，
      在警察局看到之涉案手機因無他所貼之手機行識別封籤，經查閱店內賣商品切
      結書，也未發現有買入涉案序號之手機，但如前述，本件證人甲○○既稱確有
      出售同型之手機給被告，但因無相關資料可查，則識別封籤，可能漏未貼上，
      或事後為人撕毀，而買賣商品切結書又係甲○○所片面提出，是否有所缺漏，
      均難以查考；況證人甲○○最後於本院審理中亦自承：「在警察局所看到的扣
      案手機，我無法確定是否我賣給被告的」（見本院九十三十二月二十五日審理
      筆錄第十頁），則自不能率予排除涉案手機即為被告於九十二年八月初向證人
      甲○○所經營之手機行所購買之可能性。
（五）退一步言之，縱然排除涉案手機為被告向證人甲○○所經營之手機行所購買，
      是否即可認為被告有故買贓物之犯行？查衡諸行動電話現為人民生活不可或缺
      之通常使用物品，就有關行動電話之買賣交易，非如汽機車及不動產等得以出
      示登記作為合法持有之確實證明，是以不論向他人有償或無償取得手機，均難
      以查證該手機是否為贓物，甚且於有償取得之情形，亦僅得以購入及售出之價
      格比較有無「賤買貴賣」之情節，以窺行為人是否有以顯不相當之價格購入，
      復以高價售出而推論其對於該標的有贓物之認識。本件被告於九十二年八月初
      以二千元向甲○○經營之手機行所購買之中古ＮＯＫＩＡ型號八二五０手機一
      支，經證人甲○○證稱，如以當月份收購價格應在一千八百至二千元，買入後
      以二千元賣給被告，則被告並無「賤買之情」，雖無法依此證明購入之手機即
      為本件之涉案手機，但卻可證明，被告平常所購買使用之手機並無「賤買」之
      異常情形。再按被告未經審判證明有罪前推定其為無罪，是為無罪推定之原則
      ，基此，被告除無自證無罪之義務，在法律上並享有得保持緘默之權（刑事訴
      訟法第九十五條第三款、第一百五十四條第一項、第一百五十六條第四項參照
      ），參酌我國刑事訴訟制度業已修正為以當事人進行主義為主，職權進行主義
      為輔，檢察官立於原告之地位，其對於被告之犯罪事實，本負有實質舉證之義
      務，且刑事被告原無自證無罪之義務，其在訴訟上所為之辯解，只須達於對起
      訴事證提出合理質疑之程度為已足，檢察官如對被告所舉反證仍有爭執，即應
      依照刑事訴訟法第一百六十一條第一項規定，自負實質舉證說服之責任，是縱
      然本件被告所辯涉案手機係向聯興手機行購買乙節有所疑義，但亦不能據此推
      論被告持用涉案手機，即認為係故買贓物而來，蓋其手機來源多端，或拾獲、
      或收受、或竊取甚或搶奪而來，不一而足；縱係買受，是否於買受之時，即有
      贓物認識？皆無法從現有證據得以說服法院本件被告之故買贓物犯行已至「無
      庸置疑」（Beyond a Reasonable Doubt）程度。
五、綜上所述，公訴人憑以認定被告涉犯故買贓物罪嫌之證據，尚未能積極證明被告
    確有該罪之犯行，自難單以被告之辯解有所疑義，即於缺乏積極證據之情況下，
    遽令其負本件故買贓物罪責。此外，復查無其他積極證據足資證明被告有公訴人
    所指之故買贓物犯行，應認不能證明被告犯罪，依照前開說明，自應為被告無罪
    之諭知。
據上論斷，應依刑事訴訟法第三百零一條第一項，判決如主文。
本案經檢察官黃俊鳴到庭執行職務
中　　　華　　　民　　　國　　九十三　　年　　十一　　月　　　八  　　　日
                                臺灣苗栗地方法院刑事第一庭
                                    審判長法官  周  淡  怡
                                    法      官  顧  正  德
                                    法      官  李  太  正
右正本證明與原本無異。
如不服本判決，應於判決送達後十日內向本院提出上訴狀（應抄附繕本）。告訴人或
被害人如對於本判決不服者，應具備理由請求檢察官上訴，其上訴期間之計算係以檢
察官收受判決正本之日期為準。
                                    書  記  官  劉  秋  雯
中　　　華　　　民　　　國　　九十三　　年　　　十一　　月　  八　    　日
